ACORDAO-COMPLETO-2543552

ACÓRDÃO 1797/2023 ATA 5/2023 - PRIMEIRA CÂMARA

VISTOS, relatados e discutidos estes autos de tomada de contas especial instaurada em desfavor do Sr. Aldeir Fernandes Café da Silva, em razão de dano ao Erário decorrente de acidente de trânsito com a Viatura de Transporte Especializado (VTE) , caminhão basculante, prefixo CB 94, pertencente ao 9º Batalhão de Engenharia de Construção (9º BEC) do Exército,
ACORDAM os Ministros do Tribunal de Contas da União, reunidos em sessão da 1ª Câmara, com fundamento nos arts. 1º, inciso I, da Lei 8.443/1992 c/c os arts. 169, inciso VI, e 212 do Regimento Interno, em:
9.1. arquivar a presente tomada de contas especial ante a ausência de pressupostos de desenvolvimento válido e regular do processo;  
9.2. dar ciência desta deliberação ao responsável e ao 9º Batalhão de Engenharia de Construção (9º BEC) - Batalhão General Couto de Magalhães.

Tomada de contas especial instaurada em razão de dano ao Erário decorrente de acidente de trânsito com a Viatura de Transporte Especializado (VTE), caminhão basculante, prefixo CB 94, pertencente ao 9º Batalhão de Engenharia de Construção (9º BEC) do Exército

Primeira Câmara

3. Responsável: Aldeir Fernandes Café da Silva (CPF XXX.846.621-XX).

13.1. Ministros presentes: Walton Alencar Rodrigues (Presidente), Benjamin Zymler e Jhonatan de Jesus.
13.2. Ministro-Substituto convocado: Augusto Sherman Cavalcanti (Relator).
13.3. Ministro-Substituto presente: Weder de Oliveira.

AUGUSTO SHERMAN

Adoto, como parte do relatório, a instrução lançada aos autos pela Secretaria de Controle Externo de Tomada de Contas Especial (SecexTCE) , que contou com a anuência dos dirigentes da unidade técnica (peças 51-53) :
"INTRODUÇÃO
Trata-se de Tomada de Contas Especial instaurada pela 9ª Inspetoria de Contabilidade e Finanças do Exército - 9ª ICFEx, em cumprimento à Portaria 379, de 15/3/2018, do Comandante do Exército, em desfavor do Sr. Aldeir Fernandes Café da Silva (CPF XXX.846.621-XX) , em razão de dano ao Erário decorrente de acidente com a Viatura de Transporte Especializado (VTE) , caminhão basculante, prefixo CB 94, placa OBO 0204, pertencente ao 9º Batalhão de Engenharia de Construção (9º BEC) , ocorrido nas proximidades do Distrito de Miritituba, Município de Itaituba/PA.
HISTÓRICO
O fundamento para instauração do presente processo foi a ocorrência de dano ao Erário causada em 5/9/2014, quando o então Cabo (Cb) Aldeir Fernandes Café conduzia a viatura de transporte especializado (VTE) , caminhão basculante, prefixo CB-94, em direção a usina de asfalto do Destacamento Mirituba do 9º BEC, carregado de insumo pétreo, em trecho de declive acentuado e, em parte, sem asfalto, quando veio a colidir  no encabeçamento da ponte sobre o Rio Itapacurazinho, Município de Itaituba/PA, com a traseira de um veículo, marca Volvo, placa NSU 6192, e este, por sua vez, colidiu com a traseira da VTE, de prefixo CB-99, sem placa (EBl2197355) , por se tratar de viatura operacional.
O responsável arrolado na fase interna foi devidamente comunicado e, diante da ausência de justificativas suficientes para elidir a irregularidade e da não devolução dos recursos, instaurou-se esta tomada de contas especial.
Nos Relatório de Tomada de Contas Especial 1/2018 e Relatório Complementar (peças 13 e 14) , concluiu-se que a dívida importaria no valor original de R$ 189.155,00, imputando-se a responsabilidade a Aldeir Fernandes Café da Silva, na condição de condutor do veículo.
As conclusões do Relatório de TCE foram ratificadas pela Controladoria Geral da União nos: Relatório de Auditoria 10/2018, Certificado de Auditoria e Parecer do Dirigente do Órgão de Controle Interno (peças 17 a 19) . 
O ministro responsável pela área atestou haver tomado conhecimento das conclusões contidas no relatório e certificado de auditoria, bem como no parecer conclusivo do dirigente do órgão de controle interno, manifestando-se pela irregularidade das contas, e determinou o encaminhamento do processo ao Tribunal de Contas da União (peça 20) . 
Em que pese o art. 52 da Lei 8.443/1992 fale em Ministro de Estado supervisor da área ou autoridade de nível hierárquico equivalente, os Comandantes do Exército, da Marinha e da Aeronáutica (arts. 3º e 9º da LC 97/1999) equiparam-se a Ministro de Estado (Acórdão 18633/2021-TCU-Primeira Câmara, rel. Augusto Sherman) .
Na instrução inicial (peça 22) , confirmados os pressupostos de procedibilidade desta TCE, nos termos da IN/TCU 71/2012, concluiu-se pela necessidade de realização de diligência com vistas a obter valor efetivamente arrecadado com a venda da sucata (material salvado) do veículo sinistrado, com vistas a identificar não somente as parcelas ressarcidas como também o crédito devido. Segundo o normativos vigentes (art. 19, Parágrafo Único, da Portaria 039, do Comando do Exército) .
Art. 19 [ ... ]
Parágrafo único. Caso haja a indenização pelo valor de mercado, o valor do material aproveitável, depois de devidamente avaliado, deverá ser descontado do total, devendo o fato ser documentado e anexado ao corpo de sindicância.
Os documentos encaminhados nada acrescentaram, pois à época o veículo ainda não havia sido leiloado e, após análise dos autos (instrução peça 34) , concluiu-se que o contexto não se constituía em impeditivo para que, desde logo, fosse promovida a citação do responsável, uma vez que os elementos presentes nos autos permitiam a correta caracterização da irregularidade, a identificação das normas infringidas, a quantificação do débito, a delimitação da conduta do ex-militar e sua culpabilidade, além de permitir estabelecer, de forma inequívoca, o nexo de causalidade entre sua conduta do responsável e o resultado ilícito. Dessa forma, propôs-se a citação para a seguinte irregularidade:
Irregularidade: prejuízo ao erário decorrente de acidente com a Viatura de Transporte Especializado (VTE) , caminhão basculante, prefixo CB 94, placa OBO 0204, pertencente ao 9º Batalhão de Engenharia de Construção (9º BEC) , carregado de insumo pétreo, que veio a colidir com a traseira de um veículo, marca Volvo, placa NSU 6192, e este, por sua vez, foi empurrado e colidiu com a traseira da VTE, de prefixo CB-99, sem placa (EBl2197355) , causando avarias no primeiro veículo, cuja recuperação revelou-se antieconômica. O acidente ocorreu em 5/9/2014 no encabeçamento da ponte sobre o Rio Itapacurazinho, em trecho de declive acentuado e, em parte, sem asfalto, nas proximidades do Distrito de Miritituba, Município de Itaituba/PA. 
Dispositivos violados: art. 28, 43 e 103 da Lei 9.503, de 23/9/1997 (Código de Trânsito Brasileiro-CTB) e art. 104, inciso I, da Portaria 816, de 19/12/2003, que aprova o Regulamento Interno e dos Serviços Gerais (R-1) - RISG do Exército Brasileiro.
Evidências: Parecer Técnico 12/2014 (peça 5, p. 23-27) , orçamento de recuperação das avarias (peça 5, p. 29-31, Termos de Inquirição de Testemunhas (peça 3, p. 159-162 e peça 6, p. 6) ; Solução de Sindicância Relatório e Solução de Sindicância (processo NUP 0080683.00004721/2016-04) (peça 6, p. 69-73 e 124-26) e Relatório de Tomada de Contas Especial 1/2018 (peça 13) .
Conduta: dirigir viatura militar VTE prefixo CB 94, placa OBO 0204, pertencente ao 9º Batalhão de Engenharia de Construção (9º BEC) , em trecho de declive acentuado e, em parte, sem asfalto, sem ter domínio do veículo, atenção e o devido cuidado, considerando as condições da via, vindo a colidir na traseira de um veículo civil que foi empurrado e colidiu na traseira de outro veículo militar.
Nexo de Causalidade: ao dirigir em trecho de declive acentuado e, em parte sem asfalto, sem ter domínio do veículo, atenção e cuidado, o responsável colidiu com a traseira de outro veículo, causando, na viatura que conduzia, avarias significativas que inviabilizaram economicamente sua recuperação.
Culpabilidade: não há excludentes de ilicitude, de culpabilidade e de punibilidade. É razoável supor que o responsável tinha consciência da ilicitude de sua conduta. Era esperada conduta diversa da praticada, qual seja dirigir viatura militar carregada com insumo pétreo em via terrestre em trecho de declive e parte sem asfalto com atenção e cuidados indispensáveis à segurança do trânsito.
Quantificação do débito:
	Valor original (R$) 
	Data da ocorrência

	189.155,00
	5/9/2014

Valor atualizado até 6/4/2020: R$ 254.753,95
Em cumprimento ao pronunciamento da unidade (peça 36) , foi efetuada citação do responsável, conforme Despacho de conclusão de comunicações Processuais (peça 40) , tendo sido apresentadas alegações de defesa, por intermédio da Defensoria Pública da União, acostadas às peças (43 e 47) 
Exame Técnico
Preliminarmente, cumpre mencionar que em 27/4/2021 foi juntado aos autos ofício do controle interno do exército (peça 50) , noticiando a arrematação da parte aproveitável da viatura militar, na data de 22/3/2021, no valor total de R$ 70.746,00, sendo R$ 67.120,00 o valor arrematado e R$ 3.356,00 referente à comissão do leiloeiro.
Alegações de defesa
A defensora pública federal apresentou as alegações de defesa, iniciando com a síntese dos fatos passando para o mérito da questão.
Argumenta que a conduta do responsável se fundamentou em sindicância promovida pelo Exército. 
Defende que a responsabilização do agente público por atos danosos ao patrimônio público exige prova da existência de dolo ou culpa no exercício de suas atribuições e que a ocorrência de casos fortuito ou de força maior, outras circunstâncias excludentes de culpabilidade ou punibilidade, assim como inexistência de provas de conduta dolosa ou culposa ou a simples dúvida a respeito da ocorrência, constituem obstáculo para responsabilização pessoal do agente
Alega que não foi realizada qualquer perícia no local da ocorrência, nem no veículo conduzido pelo então militar, sendo produzido mero parecer, 19 dias depois do acidente, sem que tenha sido avaliada a condição do veículo e do local no momento do evento, de modo que as conclusões do documento não refletem com exatidão o que de fato ocorreu, nem como ocorreu, tratando-se de impressões do signatário, que, ao não identificar falhas técnicas no veículo, de forma simplista, concluiu que havia indícios de falha humana, sem considerar as condições de trafegabilidade da via, possível sobrepeso do veículo na ocasião do acidente. 
Da mesma forma, alega que as conclusões da sindicância são vagas e imprecisas, aduzindo-se que o defendente "pode ter sido imprudente ao não conferir corretamente a manutenção preventiva do veículo, bem como não informar a situação da viatura antes de iniciar o deslocamento, para posteriormente declarar que a viatura tinha problemas ou pouca eficiência do sistema de freios, sendo assim responsável pelo acidente causado".
Discorre que testemunha confirmou a presença de luz de freio, mas que o carro não parou, o que, na visão da defesa, significa que pode ter sido excesso de peso do veículo, pela carga transportada, as condições de trafegabilidade da pista ou, ainda, outras circunstâncias não aventadas, o que não se pode excluir, dado que o parecer que embasou a sindicância e fundamenta a presente tomada de contas não apreciou tais variáveis.
Assim, argumenta que, não havendo elementos que possam apontar, com suficiente grau de certeza, para a atuação dolosa ou culposa do agente, impõe-se o julgamento de improcedência da tomada de contas especial.
Análise da defesa
De acordo com o art. 71, inciso, II, segunda parte, da Constituição Federal/1988, o TCU julgará as contas de qualquer pessoa física ou jurídica, pública ou privada, que der causa a perda, extravio ou outra irregularidade de que resulte prejuízo ao erário público. Por sua vez, segundo a mansa jurisprudência, compete ao responsável comprovar a boa e regular aplicação dos recursos públicos lhe confiados, sob pena de imputação de débito, caso não consiga cumprir tal ônus (v. g. Decisão 225/2000-TCU-2ª Câmara, rel. Adylson Motta) .
Perante esse dever constitucional de o gestor prestar contas da boa e regular aplicação dos recursos públicos sob sua responsabilidade, entende-se que a Administração Pública não está obrigada a realizar perícia para comprovar culpa de servidor na ocorrência de sinistro em veículo de seu patrimônio, uma vez que ao interessado compete reunir os elementos que entender necessários à sua defesa, do que decorre a inaplicabilidade ao presente caso do princípio da presunção de inocência, conforme se extrai da jurisprudência (Acórdão 687/2020-TCU-Plenário; 903/2007-1ª Câmara; 1445/2007-2ª Câmara; 1656/2006-Plenário; 3535/2015-2ª Câmara; 3343/2019-1ª Câmara; 6214/2016-1ª Câmara) .
Por outro lado, é pacífico o entendimento jurisprudencial de que o ônus de comprovar a excludente de culpabilidade é da defesa (TRF-4 - ACR 50072874220134047204 SC) .
Independentemente da conclusão acima houve sim avaliação das condições do veículo, a qual constatou a inexistência de falha mecânica o que indica que a falha foi humana. 
Logo, uma vez que o militar colidiu com a traseira de outro veículo, caberia a ele adotar medidas necessárias à obtenção de provas, inclusive mediante perícia, suficientes para demonstrar que o acidente não foi provocado por ele, mas por fator alheio a sua vontade.
O responsável alega que o acidente pode ter sido provocado por excesso de peso do veículo, pela carga transportada, pelas condições de trafegabilidade da pista ou, ainda, outras circunstâncias não aventadas. No entanto, não junta qualquer elemento no sentido de comprovar essas hipotéticas causas do acidente e que lhe serviriam como excludente de culpabilidade. 
A constitucional obrigação de ressarcimento ao erário prescinde de comprovação de dolo. É suficiente a quantificação do dano, a identificação da conduta do responsável que caracterize sua culpa, seja por imprudência, imperícia ou negligência, e a demonstração do nexo de causalidade entre a conduta culposa (stricto sensu) e a irregularidade que ocasionou o dano ao erário.
Conforme bem descrito no relatório de tomada de contas especial (peça 4, p. 46) , a Portaria 816 do Comando do Exército, de 19/12/2003, estabelece:
Art. 104. Ao motorista incumbe: 
I - dirigir a viatura que lhe for designada, de acordo com o Código de Trânsito Brasileiro e obedecer, rigorosamente, às normas de segurança e à prevenção de acidentes previstas em planos de instrução e manuais técnicos.
Conforme consta das inquirições dos condutores dos demais veículos do Exército integrantes do comboio, todos foram instruídos a verificarem as condições dos veículos e se apresentavam algum problema, além de receberem instruções dos procedimentos a serem adotados no comboio quanto à segurança (peça 5, p. 19) .
Por sua vez, a Lei 9.503, de 23/09/1997 - Código de Trânsito Brasileiro, estabelece que o motorista deverá dirigir com atenção e cuidados indispensáveis à segurança do trânsito, inclusive observando as condições da via, do veículo e da carga: 
Art. 28. O condutor deverá, a todo momento, ter domínio de seu veículo, dirigindo-o com atenção e cuidados indispensáveis à segurança do trânsito.   
Art. 43. Ao regular a velocidade, o condutor deverá observar constantemente as condições físicas da via, do veículo e da carga, as condições meteorológicas e a intensidade do trânsito, obedecendo aos limites máximos de velocidade estabelecidos para a via, além de: ...
Portanto, conforme os normativos acima, mesmo que ocorridas tais hipóteses (no caso a situação da pista e o peso excessivo do veículo) , não pode o responsável aponta-las como excludente de culpabilidade, já que era esperado que ele agisse com cuidado e cautela diante delas. Logo, se o acidente ocorreu por uma dessas circunstâncias, significa que ele não teve a atenção e o cuidado esperados, assumindo, assim, as consequências de sua conduta.
Caso se confirmasse defeitos nos sistemas do veículo, ai sim se poderia alegar caso fortuito ou de força maior, e excludente de culpabilidade, pois qualquer ação ou prática adotada por mais cuidadosa que fosse não evitaria o acidente
No entanto, a culpa do responsável está demonstrada, quando ele contrariou determinação superior, ao não conferir a manutenção preventiva do automóvel e nem informar a situação da viatura antes de iniciar o deslocamento, somente depois do acidente foi informar que o equipamento estava com problemas, que também não foram comprovados posteriormente (peça 6, p. 72) .
Portanto, as alegações de defesa não merecem prosperar.
PRESCRIÇÃO DA PRETENSÃO PUNITIVA 
A pretensão punitiva do TCU, conforme Acórdão 1441/2016-TCU-Plenário, Ministro Relator Benjamin Zymler, que uniformizou a jurisprudência acerca dessa questão, subordina-se ao prazo geral de prescrição indicado no art. 205 do Código Civil, que é de 10 anos, contados da data de ocorrência da irregularidade sancionada, nos termos do art. 189 do Código Civil, sendo esse prazo interrompido pelo ato que ordenar a citação, audiência ou a oitiva dos responsáveis.
No caso em exame, não ocorreu a prescrição uma vez que o fato gerador da citação ocorreu em 5/9/2014 e a citação do responsável se deu em 29/4/2020 (peça 48) .
INFORMAÇÕES ADICIONAIS
Não foram encontrados débitos imputáveis ao responsável, Sr. Aldeir Fernandes Café da Silva, CPF XXX.846.621-XX, condutor do veículo causador do acidente, em outros processos em tramitação no Tribunal.
CONCLUSÃO
	Em face da análise promovida na seção "Exame Técnico", verifica-se que o responsável não logrou desconstituir a irregularidade a ele atribuída, de modo que suas alegações de defesa devem ser rejeitadas. Ademais, inexistem nos autos elementos que demonstrem a boa-fé do responsável ou a ocorrência de outras excludentes de culpabilidade.
Verifica-se também que não houve a prescrição da pretensão punitiva, conforme análise já realizada.
	Tendo em vista que não constam dos autos elementos que permitam reconhecer a boa-fé do responsável, sugere-se que as suas contas sejam julgadas irregulares, nos termos do art. 202, § 6º, do Regimento Interno do TCU, com a imputação do débito atualizado monetariamente e acrescido de juros de mora, nos termos do art. 202, § 1º do Regimento Interno do TCU, descontado o valor eventualmente recolhido, com a aplicação da multa prevista no art. 57 da Lei 8.443/1992.
PROPOSTA DE ENCAMINHAMENTO
Diante do exposto, submetem-se os autos à consideração superior, propondo ao Tribunal:
rejeitar as alegações de defesa apresentada pelo responsável Aldeir Fernandes Café da Silva (CPF XXX.846.621-XX) ; 
julgar irregulares, nos termos dos arts. 1º, inciso I, 16, inciso III, alíneas c, da Lei 8.443/1992, c/c os arts. 19 e 23, inciso III, da mesma Lei, as contas do responsável Aldeir Fernandes Café da Silva (CPF XXX.846.621-XX) , condenando-o ao pagamento da importância a seguir especificada, atualizada monetariamente e acrescida dos juros de mora, calculada a partir da data discriminada até a data da efetiva quitação do débito, abatendo-se a quantia auferida pela venda do veículo, fixando-lhe o prazo de quinze dias, para que comprove, perante o Tribunal, o recolhimento da referida quantia aos cofres do Tesouro Nacional, nos termos do art. 23, inciso III, alínea "a", da citada lei, c/c o art. 214, inciso III, alínea "a", do Regimento Interno do TCU.  
Quantificação do débito:
	Valor original (R$) 
	Data da ocorrência
	Débito/Crédito

	189.155,00
	5/9/2014
	D

	67.120,00
	23/3/2021
	C

Valor atualizado até 22/2/2022: R$ 219.818,59
 aplicar ao responsável a multa prevista no art. 57 da Lei 8.443/1992 c/c o art. 267 do Regimento Interno do TCU, fixando-lhe o prazo de quinze dias, a contar da notificação, para que comprove, perante o Tribunal (art. 214, III, alínea "a", do Regimento Interno do TCU) , o recolhimento da dívida aos cofres do Tesouro Nacional, atualizada monetariamente desde a data do acórdão proferido por este Tribunal até a data do efetivo recolhimento, se paga após o vencimento, na forma da legislação em vigor;
	 autorizar, desde logo, a cobrança judicial das dívidas, caso não atendidas as notificações, na forma do disposto no art. 28, inciso II, da Lei 8.443/1992;
 autorizar também, desde logo, se requerido, com fundamento no art. 26 da Lei 8.443, de 1992, c/c o art. 217, §§ 1º e 2º do Regimento Interno do TCU, o parcelamento da (s) dívida (s) em até 36 parcelas, incidindo, sobre cada parcela, corrigida monetariamente, os correspondentes acréscimos legais, fixando-lhe o prazo de quinze dias, a contar do recebimento da notificação, para comprovar, perante o Tribunal, o recolhimento da primeira parcela, e de trinta dias, a contar da parcela anterior, para comprovar os recolhimentos das demais parcelas, devendo incidir, sobre cada valor mensal, atualizado monetariamente, os juros de mora devidos, no caso do débito, na forma prevista na legislação em vigor, alertando o responsável de que a falta de comprovação do recolhimento de qualquer parcela importará o vencimento antecipado do saldo devedor, nos termos do § 2º do art. 217 do Regimento Interno deste Tribunal; 
enviar cópia do Acórdão a ser prolatado à Procuradoria da República no Estado do Mato Grosso, nos termos do § 3º do art. 16 da Lei 8.443/1992, c/c o § 7º do art. 209 do Regimento Interno do TCU, para adoção das medidas cabíveis; e
enviar cópia do Acórdão que vier a ser proferido ao 9º Batalhão de Engenharia de Construção (9º BEC) - Batalhão General Couto de Magalhães e ao responsável, para ciência;
informar à Procuradoria da República no Estado do Mato Grosso, ao 9º Batalhão de Engenharia de Construção (9º BEC) - Batalhão General Couto de Magalhães e ao responsável que a presente deliberação, acompanhada do Relatório e do Voto que a fundamenta, está disponível para a consulta no endereço www.tcu.gov.br/acordaos, além de esclarecer que, caso requerido, o TCU poderá fornecer sem custos as correspondentes cópias, de forma impressa; e
informar à Procuradoria da República no Estado do Mato Grosso que, nos termos do parágrafo único do art. 62 da Resolução TCU 259/2014, os procuradores e membros do Ministério Público credenciados nesta Corte podem acessar os presentes autos de forma eletrônica e automática, ressalvados apenas os casos de eventuais peças classificadas como sigilosas, as quais requerem solicitação formal."
2.		O Ministério Público, representado pela Procuradora-Geral Cristina Machado da Costa e Silva, divergiu e se manifestou nos seguintes termos (peça 54) :	  
		
	"Trata-se de Tomada de Contas Especial instaurada pela 9.ª Inspetoria de Contabilidade e Finanças do Exército (9ª. ICFEx) , em desfavor do Senhor Aldeir Fernandes Café da Silva, em razão de dano ao Erário decorrente de acidente com a Viatura de Transporte Especializado (VTE) , caminhão basculante, prefixo CB 94, pertencente ao 9.º Batalhão de Engenharia de Construção (9.º BEC) , ocorrido nas proximidades do Distrito de Miritituba, Município de Itaituba/PA, em 5/9/2014.
2.	Com vistas à apuração de responsabilidades, foram instaurados dois processos: i) sindicância de Portaria n.º 126-Gmdo, de 29/9/2015, cujas conclusões levaram à imputação de prejuízo à Fazenda Nacional; e, ii) sindicância de Portaria n.º 073-Cmdo, de 28/6/2016, que imputou débito ao Senhor Aldeir Fernandes Café da Silva, motorista que conduzia a viatura militar que provocou o acidente envolvendo outros dois veículos.
3.	Regularmente citado, o Senhor Aldeir Fernandes Café da Silva apresentou defesa, em relação à qual extraímos os seguintes trechos, reputados como mais importantes para a análise que se segue (peça 47, p.2-) :
Com efeito, imputa-se ao defendente a conduta de "dirigir viatura militar VTE prefixo CB 94, placa OBO 0204, pertencente ao 9º Batalhão de Engenharia de Construção (9º BEC) , em trecho de declive acentuado e, em parte, sem asfalto, sem ter domínio do veículo, atenção e o devido cuidado, considerando as condições da via, vindo a colidir na traseira de um veículo civil que foi empurrado e colidiu na traseira de outro veículo militar."
 (...) 
No caso em exame, verifica-se que não foi realizada qualquer perícia no local da ocorrência, bem como sobre o veículo conduzido pelo defendente.
Com efeito, houve apenas a elaboração de mero "parecer técnico" (Parecer Técnico 12/2014 (peça 5, p. 23-27) ", elaborado somente 19 (dezenove) dias após o acidente, e que não avaliou as condições do veículo ou do local, em contemporaneidade ao acidente. Logo, as conclusões contidas no documento não refletem, necessariamente e com exatidão, o que de fato ocorreu, tratando-se de meras impressões de seu signatário, com lastro apenas em análise técnica do veículo, realizada muito tempo depois do acidente, e sem considerar outras circunstâncias, tais como as condições de trafegabilidade da via, eventual sobrepeso do veículo na ocasião do acidente, etc.
Realmente, o parecer carece de descrição de como ocorreram os fatos, demonstrando ser genérico e sem compatibilidade com os acontecimentos, pois não há detalhamento do sinistro.
Note-se, inclusive, que as próprias conclusões da sindicância são vagas e imprecisas, aduzindo-se que o defendente "pode ter sido imprudente ao não conferir corretamente a manutenção preventiva do veículo, bem como não informar a situação da viatura antes de iniciar o deslocamento, para posteriormente declarar que a viatura tinha problemas ou pouca eficiência do sistema de freios, sendo assim responsável pelo acidente causado."
 (...) 
Destaque-se, nesse sentido, que a testemunha ocular, Luan Rodrigues da Silva, relata em seu testemunho ter visto as luzes de freio da CB-94 acesas no momento do acidente, relatando, entretanto, que o veículo não freou.
Esse relato é o mesmo do Sr. Aldeir, que afirma ter freado ao notar a proximidade com o veículo civil a sua frente, todavia o CB-94 não respondeu ao seu comando, assim resultando na, inevitável, colisão.
Note-se, que, como aventado, o fato de o veículo não ter efetivamente freado, em atendimento ao comando do defendente, não decorreria necessariamente de falha mecânica, tanto que há relato de que as luzes de freio do veículo se acenderam, podendo decorrer de excesso de peso do veículo, pela carga transportada, das condições de trafegabilidade da pista, ou ainda por outras circunstâncias não aventadas, o que não se pode excluir, dado que o parecer que embasou a sindicância e fundamenta a presente tomada de contas, não apreciou tais variáveis.
4.	A SecexTCE, após análise da defesa apresentada pelo Defensor Público Federal, rejeitou as alegações, tendo como argumentos as seguintes considerações (peça 51, p. 4-5) :
22. Independentemente da conclusão acima houve sim avaliação das condições do veículo, a qual constatou a inexistência de falha mecânica o que indica que a falha foi humana.
23. Logo, uma vez que o militar colidiu com a traseira de outro veículo, caberia a ele adotar medidas necessárias à obtenção de provas, inclusive mediante perícia, suficientes para demonstrar que o acidente não foi provocado por ele, mas por fator alheio a sua vontade.
24. O responsável alega que o acidente pode ter sido provocado por excesso de peso do veículo, pela carga transportada, pelas condições de trafegabilidade da pista ou, ainda, outras circunstâncias não aventadas. No entanto, não junta qualquer elemento no sentido de comprovar essas hipotéticas causas do acidente e que lhe serviriam como excludente de culpabilidade.
25. A constitucional obrigação de ressarcimento ao erário prescinde de comprovação de dolo. É suficiente a quantificação do dano, a identificação da conduta do responsável que caracterize sua culpa, seja por imprudência, imperícia ou negligência, e a demonstração do nexo de causalidade entre a conduta culposa (stricto sensu) e a irregularidade que ocasionou o dano ao erário.
 (...) 
27. Conforme consta das inquirições dos condutores dos demais veículos do Exército integrantes do comboio, todos foram instruídos a verificarem as condições dos veículos e se apresentavam algum problema, além de receberem instruções dos procedimentos a serem adotados no comboio quanto à segurança (peça 5, p. 19) .
 (...) 
29. Portanto, conforme os normativos acima, mesmo que ocorridas tais hipóteses (no caso a situação da pista e o peso excessivo do veículo) , não pode o responsável apontá-las como excludente de culpabilidade, já que era esperado que ele agisse com cuidado e cautela diante delas. Logo, se o acidente ocorreu por uma dessas circunstâncias, significa que ele não teve a atenção e o cuidado esperados, assumindo, assim, as consequências de sua conduta.
30. Caso se confirmasse defeitos nos sistemas do veículo, aí sim se poderia alegar caso fortuito ou de força maior, e excludente de culpabilidade, pois qualquer ação ou prática adotada por mais cuidadosa que fosse não evitaria o acidente.
31. No entanto, a culpa do responsável está demonstrada, quando ele contrariou determinação superior, ao não conferir a manutenção preventiva do automóvel e nem informar a situação da viatura antes de iniciar o deslocamento, somente depois do acidente foi informar que o equipamento estava com problemas, que também não foram comprovados posteriormente (peça 6, p. 72) .
5.	Diante disso, a Unidade Técnica propõe o julgamento pela irregularidade das contas do responsável, a imputação de débito pelo valor do prejuízo identificado, bem como a aplicação da multa fundamentada no art. 57 da Lei n.º 8.443/1992.
6.	Com as vênias de estilo, divergimos do encaminhamento alvitrado pela SecexTCE, pelos motivos que expomos a seguir.
7.	A responsabilização do Senhor Aldeir Fernandes Café da Silva decorreu das apurações efetuadas no âmbito da sindicância de Portaria n.º 073-Cmdo, aberta em 28/6/2016 (peça 3, p. 181-185) . Em essência, tal conclusão se baseou na Nota Técnica n.º 12/2014, de 23/9/2014 (peça 3, p. 184) -, a qual foi elaborada nas seguintes circunstâncias (peça 5, p. 15) :
a) Parecer Técnico n° 012, de 23 SET 14 (1° Ten DIEGO OLIVEIRA SUDÁRIO DINIZ - Encarregado e o S Ten LUIZ CARLOS DE ALMEIDA - Auxiliar Técnico) ; foi realizado no veículo 03 in loco, acompanhado do seu motorista, porém, no veículo 02, foi realizado por meio de fotos, sem o veículo presente e muito menos seu motorista, haja vista, terem se evadido do local do acidente, não se sabe quais os motivos que levaram a empresa TRANSFARO COM DE MATERIAIS DE CONSTRUÇÃO LTDA ME,  retirar o seu veículo do local, antes de ter sido realizado o PT, inclusive, o Aux Téc do PT, tentou localizar o proprietário do veículo 02 e seu motorista, na cidade de Indaiatuba e Região, porém, sem sucesso, para que pudesse ser complementado o PT, o que prejudicou a avaliação real dos custos do veículo 02, pois o PT concluiu que "não há indícios de falhas técnicas do veículo 03", e sim, indícios de que "as causas e avarias encontradas foram decorrentes de falhas pessoais", e que devido o valor atual do veículo 03 (CB 94) , que gira em torno de R$ 16.000.000,00 à R$ 200.000,00, e, ainda que a recuperação do mesmo, conduzida pelo ex-Cb CAFÉ, "não é viável economicamente e tecnicamente"; (grifos originais) 
8.	O trecho acima reproduzido foi extraído do parecer final da primeira sindicância aberta para apurar o caso - Portaria n.º 126-Gmdo, de 29/9/2015 -, e que chegou à seguinte conclusão (peça 5, p. 20-21) :
1) em face do exposto e que dos autos consta, salvo melhor juízo, chega-se à conclusão, conforme o conjunto probatório analisado na parte expositiva e conclusiva da presente sindicância, que não se acerca de indícios de crime comum ou militar, de transgressão disciplinar, imprudência, imperícia, negligência por parte de todos os envolvidos no dito acidente. Contudo, ao ensejo da conclusão deste fiem os fatos apurados na presente sindicância, é possível chegar a outras conclusões, que a seguir passo a expor:
a) a falta da oitiva do condutor do veículo 02 prejudicou a sindicância, pois não se tem a versão de um dos envolvidos, tal fato contribuiria para apurar o verdadeiro responsável pelo dito acidente;
b) a remoção do veículo 02, pela ASCAUU, do local do acidente ou de suas proximidades, sem ao menos dar conhecimento do destino do veículo ao 9° BEC, prejudicou de forma irremediável a realização do PT, contrariando dispositivo legal pertinente, assim diz o §2º, do Art. 16, da Port. Nº 039, de 28 JAN 2010 (IG 10-44) , que teve que ser concluído apenas pelas fotos.
 (...) 
e) cumpre obtemperar, todavia, há existência de indícios de falha humana descritos no Parecer Técnico n.º 012/2014, porém, durante toda a fase de instrução da presente sindicância, à qual visa a apuração das causas e responsabilidades dos acidentes de trânsito envolvendo as viaturas pertencentes ao EB e/ou veículos de terceiros, o sindicante não conseguiu vislumbrar fatos que pudessem chegar ao ponto de apontar responsabilidades e tão pouco as reais causas do dito acidente, haja vista a intempestividade do procedimento apuratório e os diversos contratempos e principalmente não ter conseguido notificar o condutor do veículo 02; (grifos nossos) 
9.	Além disso, esse desfecho foi dado considerando outras informações levantadas, como a inquirição de testemunhas, dentre as quais vale citar os senhores Wesllen Silva de Jesus, motorista de um dos veículos envolvidos no acidente - que não chegou a ter danos decorrentes -, e Gelfison Júnior dos Santos, motorista de outra viatura do Exército, que vinha atrás daquela dirigida pelo responsável nestes autos (peça 5, p. 18-19) :
b) Cb WESLLEN SILVA DE JESUS - CEEM, motorista do veículo 01, notificado e inquirido na condição de testemunha, na pergunta sobre qual era a velocidade do comboio, respondeu que "aproximadamente 60 km por hora e quem definia a velocidade era a primeira viatura que tinha presença do Ten SUDÁRIO", e, na pergunta se no momento oportuno conduziu a CB 94 (veículo 03) antes do acidente, se verificou alguma falha mecânica da viatura, principalmente os freios, respondeu que "no seu ponto de vista a viatura possuía pouca eficiência nos seus freios, pois ao ser solicitado o freio, o sistema de ar do freio, perdia-se eficiência em três a cinco freadas sequenciais", que confirma que recebeu orientações do Tem SUDÁRIO, militar mais antigo presente no acidente. Registre-se que, de sua oitiva, pouco se extraiu, e também pouco contribuiu para os esclarecimentos dos fatos, vez que era o condutor do veículo 01;
 (...) 
g) Cb GELFISON JUNIOR DOS SANTOS - motorista presente no acidente informou, em sua declaração, que recebeu todas as orientações no que diz respeito à segurança, antes, durante e depois, e, inclusive, concordou com as declarações do Cb WESLLEN no que diz respeito ao sistema de freios. Registre-se que, apesar de achar que o acidente ocorreu devido a falhas no sistema de freios, o PT Nr 012/2014, concluiu que nada havia de errado com o referido sistema;
10.	Mesmo cientes dessas informações, no âmbito da nova sindicância aberta (Portaria n.º 073-Cmdo) - que tinha como objetivo melhor apurar as responsabilidades e danos do acidente, além de dar oportunidade de defesa ao responsável e, ainda, verificar se houve crime comum ou militar, transgressão disciplinar, imperícia, imprudência ou desídia por parte do condutor (peça 5, p. 9) -, operou-se mudança na conclusão do caso, tendo sido imputada a obrigação de ressarcimento ao Senhor Aldeir Fernandes Café da Silva pelo ressarcimento do dano.
11.	Compulsando a documentação relativa a essa segunda sindicância (peça 3) , observamos que a alteração no encaminhamento se deu sem que fossem trazidos novos elementos que justificassem melhor a avaliação dos fatos ocorridos e, por conseguinte, o afastamento das incertezas já apontadas no desfecho do processo anterior.
12.	Em suma, não foram apresentadas informações novas que pudessem esclarecer que o acidente decorreu de falha humana, sob responsabilidade do Senhor Aldeir Fernandes Café da Silva. Ao contrário, oportunizada mais uma vez a fase de defesa ao ex-militar, as declarações de duas testemunhas - senhores Gelfison Júnior dos Santos, condutor presente também no evento (peça 3, p. 159-160) , e Luan Rodrigues da Silva, motorista que dirigia o veículo logo atrás da viatura do sindicado (peça 3, p. 161-162) - houve o reforço da possibilidade de ocorrência de falha mecânica:
Perguntado se sabe dizer se houve falha mecânica no veículo conduzido pelo sindicado ALDEIR, respondeu que os freios deste modelo de caçamba acabam mais cedo, com menores quantidades de acionamento, do que outros veículos similares já utilizados polo Batalhão, mas não pode afirmar quo na CB-94 houve falha mecânica. Perguntado se houve perícia no local, no dia do acidente, respondeu que não houve. Perguntado se como testemunha tem conhecimento de quem era a responsabilidade da manutenção mecânica do veículo conduzido polo sindicado ALDEIR e com qual frequência era realizada a manutenção o das viaturas, respondeu que não havia uma rotina de manutenção das Caçambas, mas se o motorista verificasse algum problema conduzia o veículo à oficina. (depoimento do Senhor Gelfison Júnior dos Santos, peça 3, p. 159) . Grifos nossos.
Perguntado se na condição de testemunha teve conhecimento do acidente ocorrido com o sindicado ALDE1R FERNANDES CAFÉ DA SILVA, respondeu que sim, dirigindo atrás a CB94 pôde verificar a redução de velocidade e luz de freios funcionando, porém no ponto próximo da ponte do km 25, percebeu que o caminhão não freou corretamente por motivo desconhecido. Perguntado se sabe dizer se houve falha mecânica no veículo conduzido pelo sindicado ALDEIR, respondeu que não porque não estava dentro da caçamba para confirmar, mas da forma como aconteceu acredita quo houve falha dos freios, pois os mesmos estavam travados e o maneco puxado. Perguntado se houve perícia no local, no dia do acidente, respondeu que não houve nem na caçamba nem no veículo civil. Perguntado se como testemunha tem conhecimento de quem era a responsabilidade da manutenção mecânica do veículo conduzido polo sindicado ALDEIR e com qual frequência era realizada a manutenção das viaturas, respondeu que as caçambas só eram conduzidas para manutenção se apresentavam algum problema, não havia uma rotina prevista e as caçambas ficavam paradas muito tempo caso no fossem utilizadas. No dia do acidente afirmou que houve a necessidade de uma transferência de carga "chupeta" em um dos veículos do comboio, mas não se lembra qual era a viatura. - Depoimento do Senhor Luan Rodrigues da Silva (peça 3, p. 161-162) , que na inquirição da primeira sindicância, após notificação, já na condição de ex-militar, recusou-se a assinar o documento e não compareceu para seu depoimento (peça 5, p. 18) . Grifos nossos.
13.	Dadas as evidentes incertezas que cercam os acontecimentos, e permanecendo dúvida quanto à efetividade do funcionamento do sistema de freios diante de circunstâncias desfavoráveis - trecho em declive acentuado, sem asfalto, com veículo submetido a um volume de carga pesada -, consideramos inviável a imputação de responsabilidade ao Senhor Aldeir Fernandes Café da Silva pelo acidente por condução imprudente, com a consequente obrigação de reparação pelo prejuízo apurado (peça 7, p. 46) .
14.	Além disso, em consonância com o entendimento acima, temos como de excessivo rigor a conclusão por indícios de transgressão disciplinar do responsável "haja vista que contrariou determinação dos seus superiores, sendo imprudente, em não conferir corretamente a manutenção preventiva do veículo (CB-94) , bem como não informar a situação da viatura antes de iniciar o deslocamento, para posteríom1ente declarar que a viatura tinha problemas ou pouca eficiência do sistema de freios. foto não comprovado nos presentes autos" (peça 6, p. 125) .
15.	Assim, diante dessas considerações, a nosso ver, o encaminhamento acertado a esta TCE é o arquivamento dos autos por ausência de pressupostos de constituição e desenvolvimento válido e regular do processo, nos termos do art. 212 do Regimento Interno do TCU.
16.	Outrossim, convém assinalar nossa divergência quanto à análise da prescrição efetuada pela SecexTCE, ainda que tal discordância não leve a conclusão distinta, apesar da fundamentação diversa empregada. Em que pese não ter sido o tema suscitado pelo responsável, trata-se de questão objetiva e de ordem pública, portanto, passível de ser reconhecida independentemente de provocação da parte.
17.	Sobre o exame atinente a esse instituto, temos defendido reiteradamente que deve estar pautado nas disposições contidas na Lei n.º 9.873/1999, e não nos termos do Acórdão 1441/2016-TCU-Plenário, o qual foi utilizado como fundamento pela Unidade Técnica, e cujo emprego para embasar a avaliação da prescrição nos processos de controle externo em andamento no Tribunal consideramos, com as devidas vênias, já estar superado. Nosso posicionamento acerca do tema decorre de recente mudança jurisprudencial, consubstanciada na repercussão geral admitida pelo Supremo Tribunal Federal (STF) no Recurso Extraordinário 636.886 (tema 899) . A decisão do julgamento foi publicada em 20/4/2020, enunciando-se a tese de que "é prescritível a pretensão de ressarcimento ao erário fundada em decisão de Tribunal de Contas".
18.	A partir da novel jurisprudência, passamos a adotar a Lei n.º 9.873/1999 como referência para a análise da prescrição em nossas manifestações. Esse diploma legal prevê a incidência de um prazo geral, de cinco anos (art. 1.º, caput) , e um prazo especial, previsto no art. 1.º, § 2.º, a saber: "quando o fato objeto da ação punitiva da Administração também constituir crime, a prescrição reger-se-á pelo prazo previsto na lei penal". Com relação a essa particular hipótese, registre-se o entendimento do STJ no sentido de que a pretensão punitiva da Administração Pública em relação a infração administrativa que também configura crime em tese somente se sujeita ao prazo prescricional criminal quando instaurada a respectiva ação penal (REsp 1116477/DF, Rel. Ministro TEORI ALBINO ZAVASCKI, PRIMEIRA TURMA, julgado em 16/08/2012, DJe 22/08/2012) . Como não há notícia nos autos sobre a instauração de ação penal que verse sobre os fatos objeto desta TCE, cumpre-nos adotar o prazo geral quinquenal para a análise da prescrição no caso concreto.
19.	Tendo em vista as diretrizes aplicáveis ao exame prescricional nos termos que defendemos desde a novel jurisprudência adotada pela Corte Suprema, observamos que não houve, de fato, no caso em tela, a superação do prazo geral quinquenal previsto no art. 1.º, caput, da Lei n.º 9.873/1999. Isso porque, desde a ocorrência do fato, em 5/9/2014, a Administração Pública tomou medidas tempestivas de apuração, a exemplo da instalação de sindicâncias em 29/9/2015 e em 28/6/2016, além da instauração da própria TCE em 15/3/2018 (peça 11, p. 1) , e das instruções do feito no âmbito do controle externo, com manifestações emitidas em 9/5/2019 (peças 22 a 24) , 7/4/2020 (peças 34 a 36) e 22/2/2022 (peças 51 a 53) .
20.	Diante do exposto, esta representante do Ministério Público manifesta-se pelo arquivamento dos autos, por ausência de pressupostos de constituição e desenvolvimento válido e regular do processo, nos termos do art. 212 do Regimento Interno do TCU."
	É o relatório.

Daniel Medina Oliveira (Defensor Público Federal).

Procuradora-Geral Cristina Machado da Costa e Silva.

TOMADA DE CONTAS ESPECIAL. DANO DECORRENTE DE ACIDENTE DE TRÂNSITO COM A VIATURA DE TRANSPORTE ESPECIALIZADO DO EXÉRCITO. CITAÇÃO DO MOTORISTA. EXISTÊNCIA DE INCERTEZAS QUANTO A POSSÍVEL FALHA MECÂNICA. INVIÁVEL A IMPUTAÇÃO DE RESPONSABILIDADE POR CONDUÇÃO IMPRUDENTE. ARQUIVAMENTO DO PROCESSO POR AUSÊNCIA DE PRESSUPOSTOS DE DESENVOLVIMENTO VÁLIDO E REGULAR.

TOMADA DE CONTAS ESPECIAL (TCE)

Secretaria de Controle Externo de Tomada de Contas Especial (SecexTCE).

Em exame tomada de contas especial instaurada em desfavor do Sr. Aldeir Fernandes Café da Silva, em razão de dano ao erário decorrente de acidente de trânsito com a Viatura de Transporte Especializado (VTE) , caminhão basculante, prefixo CB 94, pertencente ao 9º Batalhão de Engenharia de Construção (9º BEC) do Exército.
A viatura colidiu com a traseira de um veículo, marca Volvo, e este, por sua vez, com a traseira da VTE de prefixo CB-99, no encabeçamento da ponte sobre o Rio Itapacurazinho, proximidades do Distrito de Miritituba, Município de Itaituba/PA, em trecho de declive acentuado e, em parte, sem asfalto.
No Relatório de Tomada de Contas Especial 1/2018 e Relatório Complementar (peças 13 e 14) , concluiu-se que a dívida importaria no valor original de R$ 189.155,00, imputando-se a responsabilidade ao Sr. Aldeir Fernandes Café da Silva, na condição de condutor do veículo.
4. No âmbito deste Tribunal, a unidade técnica promoveu a citação do responsável (peça 34) , por dirigir a viatura sem ter domínio do veículo, atenção e o devido cuidado, considerando as condições da via, vindo a colidir na traseira de um veículo civil que foi empurrado e colidiu na traseira de outro veículo militar.
5. O Sr. Aldeir Fernandes Café da Silva, representado pela Defensoria Pública da União (peça 47) , argumenta, em essência, que freou ao notar a proximidade com o veículo civil a sua frente, todavia o CB-94 não respondeu ao seu comando, resultando na colisão; que não foi realizada perícia no local da ocorrência nem no veículo, sendo produzido mero parecer, dezenove dias depois do acidente, sem que tenham sido avaliadas as condições no momento do evento; e que, portanto, não se pode concluir, de forma inequívoca, pela existência de responsabilidade do agente pelo ocorrido.
6. A SecexTCE entendeu que as alegações de defesa não lograram desconstituir a irregularidade atribuída, concluindo que houve avaliação das condições do veículo, a qual constatou a inexistência de falha mecânica o que indica que a falha foi humana. Para a unidade técnica, caberia ao ex-militar adotar medidas necessárias à obtenção de provas, inclusive mediante perícia, suficientes para demonstrar que o acidente não foi provocado por ele, mas por fator alheio a sua vontade.
7. Registrou-se, ainda, que em 27/4/2021 foi juntado aos autos ofício do controle interno do Exército (peça 50) , noticiando a arrematação da parte aproveitável da viatura militar, na data de 22/3/2021, no valor total de R$ 70.746,00, sendo R$ 3.356,00 referente à comissão do leiloeiro e R$ 67.120,00 o valor arrematado, o qual deve ser abatido do débito. 
8. Assim, apresentou proposta no sentido de (peça 51) :
"a)	rejeitar as alegações de defesa apresentada pelo responsável Aldeir Fernandes Café da Silva (CPF 047.846.621-89) ; 
b)	julgar irregulares, nos termos dos arts. 1º, inciso I, 16, inciso III, alíneas c, da Lei 8.443/1992, c/c os arts. 19 e 23, inciso III, da mesma Lei, as contas do responsável Aldeir Fernandes Café da Silva (CPF 047.846.621-89) , condenando-o ao pagamento da importância a seguir especificada, atualizada monetariamente e acrescida dos juros de mora, calculada a partir da data discriminada até a data da efetiva quitação do débito, abatendo-se a quantia auferida pela venda do veículo, fixando-lhe o prazo de quinze dias, para que comprove, perante o Tribunal, o recolhimento da referida quantia aos cofres do Tesouro Nacional, nos termos do art. 23, inciso III, alínea "a", da citada lei, c/c o art. 214, inciso III, alínea "a", do Regimento Interno do TCU.  
Quantificação do débito:

	Valor original (R$) 
	Data da ocorrência
	Débito/Crédito

	189.155,00
	5/9/2014
	D

	67.120,00
	23/3/2021
	C

Valor atualizado até 22/2/2022: R$ 219.818,59
c)	aplicar ao responsável a multa prevista no art. 57 da Lei 8.443/1992 c/c o art. 267 do Regimento Interno do TCU, fixando-lhe o prazo de quinze dias, a contar da notificação, para que comprove, perante o Tribunal (art. 214, III, alínea "a", do Regimento Interno do TCU) , o recolhimento da dívida aos cofres do Tesouro Nacional, atualizada monetariamente desde a data do acórdão proferido por este Tribunal até a data do efetivo recolhimento, se paga após o vencimento, na forma da legislação em vigor;
 (...) "
9. O MP/TCU divergiu do encaminhamento sugerido e manifestou-se pelo arquivamento dos autos, por ausência de pressupostos de constituição e desenvolvimento válido e regular do processo, nos termos do art. 212 do Regimento Interno do TCU.
10. Em síntese, a conclusão da Procuradora-Geral Cristina Machado da Costa e Silva é de que: "Dadas as evidentes incertezas que cercam os acontecimentos, e permanecendo dúvida quanto à efetividade do funcionamento do sistema de freios diante de circunstâncias desfavoráveis - trecho em declive acentuado, sem asfalto, com veículo submetido a um volume de carga pesada -, consideramos inviável a imputação de responsabilidade ao Senhor Aldeir Fernandes Café da Silva pelo acidente por condução imprudente, com a consequente obrigação de reparação pelo prejuízo apurado (peça 7, p. 46) ."
11. Com as devidas vênias da unidade técnica, acolho o encaminhamento proposto pela representante do MP/TCU, de modo que adoto seu parecer como minhas razões de decidir. 
12. De fato, remanescem as dúvidas destacadas pela Representante do Ministério Público, que conduziram à conclusão da primeira sindicância aberta para apurar o caso - Portaria 126-Gmdo, nos seguintes termos (peça 5, p. 20-21) :
1) em face do exposto e que dos autos consta, salvo melhor juízo, chega-se à conclusão, conforme o conjunto probatório analisado na parte expositiva e conclusiva da presente sindicância, que não se acerca de indícios de crime comum ou militar, de transgressão disciplinar, imprudência, imperícia, negligência por parte de todos os envolvidos no dito acidente. Contudo, ao ensejo da conclusão deste fiem os fatos apurados na presente sindicância, é possível chegar a outras conclusões, que a seguir passo a expor:
a) a falta da oitiva do condutor do veículo 02 prejudicou a sindicância, pois não se tem a versão de um dos envolvidos, tal fato contribuiria para apurar o verdadeiro responsável pelo dito acidente;
b) a remoção do veículo 02, pela ASCAUU, do local do acidente ou de suas proximidades, sem ao menos dar conhecimento do destino do veículo ao 9° BEC, prejudicou de forma irremediável a realização do PT, contrariando dispositivo legal pertinente, assim diz o §2º, do Art. 16, da Port. Nº 039, de 28 JAN 2010 (IG 10-44) , que teve que ser concluído apenas pelas fotos.
 (...) 
e) cumpre obtemperar, todavia, há existência de indícios de falha humana descritos no Parecer Técnico n.º 012/2014, porém, durante toda a fase de instrução da presente sindicância, à qual visa a apuração das causas e responsabilidades dos acidentes de trânsito envolvendo as viaturas pertencentes ao EB e/ou veículos de terceiros, o sindicante não conseguiu vislumbrar fatos que pudessem chegar ao ponto de apontar responsabilidades e tão pouco as reais causas do dito acidente, haja vista a intempestividade do procedimento apuratório e os diversos contratempos e principalmente não ter conseguido notificar o condutor do veículo 02; (grifos nossos) 
13. A segunda sindicância - Portaria 073-Cmdo (peça 3, p. 185) entendeu, de forma distinta, por imputar a obrigação de ressarcimento do dano ao Sr. Aldeir Fernandes Café da Silva, embora não tenha apresentado novos elementos que justificassem melhor a avaliação dos fatos e o afastamento das incertezas já apontadas.  
14. As dúvidas sobre possível ocorrência de falha mecânica restam também evidenciadas nas declarações das testemunhas obtidas nos processos conduzidos pelo Exército.
15. A imputação de responsabilidade foi amparada na conclusão de Parecer Técnico realizado em momento posterior ao acidente no sentido de que "não há indícios de falhas técnicas e sim indícios que as causas das avarias encontradas foram decorrentes de falhas pessoais" (peça 5, p. 27) .
16. A defesa aventa que o fato de o veículo não ter parado pode ainda decorrer de excesso de peso pela carga transportada, das condições de trafegabilidade da pista, ou de outras circunstâncias, o que não se pode excluir, dado que o parecer que embasou a sindicância e fundamenta a presente tomada de contas não apreciou tais variáveis.
17. Ainda que os elementos constantes dos autos não permitam afastar a ocorrência de dano, pondero, porém, que também não são suficientes para concluir com segurança pela responsabilidade do motorista.
18. Acrescento que não se aplica ao presente processo a jurisprudência mencionada pela unidade técnica para amparar o entendimento de que a Administração Pública não está obrigada a realizar perícia para comprovar culpa de servidor na ocorrência de sinistro em veículo de seu patrimônio, uma vez que ao interessado compete reunir os elementos que entender necessários à sua defesa.
19. Para demonstrar as distinções, destaco das deliberações citadas, como exemplo, o Acórdão 687/2020-Plenário (Relator Ministro Augusto Nardes) , que tratou de embargos declaratórios com intuito protelatório em processo de tomada de contas especial instaurada em razão de omissão no dever contas de recursos repassados por força de convênio; bem como o Acórdão 3343/2019-TCU-Primeira Câmara, de minha relatoria, que cuidou de inexecução parcial de metas previstas em convênio celebrado para pavimentação de vias municipais, em que o responsável requeria inspeção in loco com vistas a comprovar a realização de parte das obras.
20. Na situação ora em análise, o responsável não está solicitando que o Tribunal promova perícia, mas questionando a ausência dessa providência no momento do acidente de trânsito. Nesse caso, ainda que a Administração não esteja obrigada a realizá-la, a sujeição do responsável à recomposição do prejuízo depende de evidenciada a culpa do agente público no uso do veículo, consoante se extrai do enunciado de jurisprudência que acompanha os Acórdãos 6084/2022 (Relator Ministro Weder de Oliveira) e 1597/2017 (Relator Ministro Bruno Dantas) , da Primeira Câmara.
21. Todavia, como visto, em que pese a conclusão do parecer técnico que fundamentou a segunda sindicância pela existência de indícios de causas pessoais para o acidente, os autos carecem da efetiva demonstração da culpa do motorista. 
22. Especialmente considerando o cenário de dúvidas ressaltado pela Procuradora-Geral quanto à efetividade do funcionamento do sistema de freios diante de circunstâncias desfavoráveis - trecho em declive acentuado, sem asfalto, com veículo submetido a um volume de carga pesada -, acompanho sua conclusão de que resta inviável a imputação de responsabilidade ao Sr. Aldeir Fernandes Café da Silva por condução imprudente.
23. Apropriado, portanto, arquivar os presentes autos, sem julgamento do mérito, em razão da ausência de pressupostos de constituição e de desenvolvimento válido e regular do processo.
	Ante o exposto, divergindo da posição esposada na instrução da unidade técnica e concordando com as análises e conclusões oferecidas pelo MP/TCU em seu parecer, manifesto-me por que o Tribunal aprove o acórdão que ora submeto à deliberação deste Colegiado. 
TCU, Sala das Sessões, em 14 de março de 2023.
AUGUSTO SHERMAN CAVALCANTI 
Relator